【裁判字號】    98,訴,419
【裁判日期】    980527
【裁判案由】    偽造文書等
【裁判全文】
臺灣高雄地方法院刑事判決               98年度訴字第419號
公  訴  人  臺灣高雄地方法院檢察署檢察官
被      告  丙○○
上列被告因偽造文書等案件，經檢察官提起公訴（98年度偵字第
7219號），本院判決如下：
    主  文
丙○○共同行使偽造公文書，足以生損害於公眾及他人，處有期
徒刑壹年陸月，如附表編號一所示文件上之「檢察執行處鑑」公
印文1 枚、「法務部行政執行署台北執行處凍結管制命令印」印
文1 枚、編號二至四所示之物；未扣案之「檢察執行處鑑」、「
法務部行政執行署台北執行處凍結管制命令印」印章各壹枚，均
沒收。其餘被訴部分無罪。
    事  實
一、丙○○於民國98年2 月25日，依報紙求職廣告，經真實姓名
    年籍不詳自稱為「小樂」之詐欺集團成年男子（下稱「小樂
    」）錄取，以每日新臺幣（下同）3,000 元至5,000 元之代
    價，加入該詐騙集團擔任「車手」（即出面向被害人取款之
    人），而與「小樂」及該詐騙集團所屬真實姓名年籍不詳綽
    號「山豬」及其他成年成員，共同基於意圖為自己不法所有
    、行使偽造公文書、行使偽造特種文書之犯意聯絡，由「小
    樂」於同年月日某時，在不詳地點交付公事包、偽造之「法
    務部高雄地檢署服務證（單位：監管科、姓名：林世裕、職
    稱：書記官」（尚未黏貼照片）、門號0000000000號行動電
    話1 支予丙○○，作為「小樂」指示丙○○從事收取詐得款
    項之用。嗣於同年月27日上午10時30分許，先由該詐欺集團
    某男性成員佯裝為「蔡國禎」檢察官，撥打電話向甲○○偽
    稱其配偶郭春香在高雄醫學大學附設中和紀念醫院領藥過量
    ，要停用其配偶之國民健康保險卡，關於領藥過量之事，將
    送交警察局備案；復於同日上午11時許，該詐欺集團某女性
    佯裝為張姓警官，撥打電話向甲○○偽稱警局已接受備案，
    須查詢甲○○之銀行帳戶資料；隨後，自稱係「蔡國禎」檢
    察官之人於電話中向甲○○佯稱其玉山銀行帳戶涉及非法洗
    錢已遭凍結，須先提領保證金819,000 元接受監管，致甲○
    ○陷於錯誤，約定在高雄市新興區○○○路139 號旁之防火
    巷內交款。該詐騙集團見甲○○業已受騙，乃由「小樂」於
    同日下午3 時許，以門號0000000000號行動電話撥打000000
    0000號行動電話予丙○○，指示丙○○前往高雄市○○路上
    某家統一超商接收由該集團於同日，在不詳地點偽造並蓋上
    偽造之「法務部行政執行署台北執行處凍結管制命令印」印
    文及「檢察執行處鑑」之公印文各1 枚之「高雄地方法院地
    檢署監管科」公文書，以表示該收據係由高雄地檢署所製作
    之公文，並由丙○○於該超商內將其個人之照片黏貼於上開
    服務證，偽造特種證件1 張後，再由丙○○配戴前揭服務證
    ，手持前揭公事包及偽造公文書，於同日下午3 時40分許，
    前往前揭巷口，向甲○○表示其係檢察官指派人員而行使之
    ，甲○○不疑有他，將819,000 元悉數交付丙○○收受，丙
    ○○則將前揭「高雄地方法院地檢署監管科」公文書1 張交
    付甲○○而行使之，足以生損害於高雄地檢署核發服務證及
    公文書之公信力及「蔡國禎」。丙○○得手後，適警員曹正
    裕巡邏經過發覺有異，乃上前盤查，當場扣得甲○○交付之
    819,000 元（業據甲○○領回）；該詐欺集團成員所有供犯
    罪所用之偽造服務證1 張、手提包1 個、門號0000000000號
    行動電話1 支（含SIM 卡），而查獲上情。
二、案經甲○○訴由高雄市政府警察局苓雅分局報告臺灣高雄地
    方法院檢察署檢察官偵查起訴。
    理  由
壹、證據能力部分：
    按被告以外之人於審判外之言詞或書面陳述，除法律有規定
    者外，不得作為證據。又被告以外之人於審判外之陳述，雖
    不符前4 條之規定，而經當事人於審判程序同意作為證據，
    法院審酌該言詞陳述或書面陳述作成時之情況，認為適當者
    ，亦得為證據，刑事訴訟法第159 條第1 項、第159 條之5
    第1 項分別定有明文。查本案認定事實所引用之卷證資料，
    除原已符同法第159 條之1 至第159 條之4 規定、及法律另
    有規定等傳聞法則例外規定，而得作為證據外，其餘卷證資
    料，並無證據證明係公務員違背法定程序所取得，檢察官、
    、被告於審判程序中復均同意作為認定本件犯罪事實之證據
    ，且本院審酌前揭陳述作成時之情況，並無違法取證之瑕疵
    ，亦認以之作為證據為適當，是本件有關被告以外之人於審
    判外之言詞或書面陳述等供述證據，依前揭法條意旨，自均
    得為證據。
貳、有罪部分：
一、訊據被告丙○○固坦承於98年2 月27日下午接獲「小樂」之
    傳真資料後，知悉其所參與者為犯罪集團，並依「小樂」指
    示將其照片黏貼於偽造之服務證上，然否認有何前揭犯行，
    辯稱：伊於98年2 月25日依報紙廣告求職，經「小樂」錄取
    後，交付伊行動電話、服務證時，尚不知加入詐欺集團，未
    取出服務證觀看，同年月27日下午曾向「小樂」表示不願意
    加入行騙，但「小樂」撥打10多通電話簡訊予伊，表示如伊
    不做，將對伊母親不利，伊係遭「小樂」脅迫才參與犯行等
    語。經查：
  (一)上開參與詐騙被害人甲○○之事實，業據被告於偵查及本院
    審理中坦白承認（見偵卷第3 至6 、16至19頁、本院卷第9
    至11、58至59、74頁）。核與證人即被害人甲○○於警詢中
    、證人即查獲警員曹正裕於本院審理中證述之情節相符（見
    警卷第6 至7 頁、本院卷第76至77頁）；並有扣押筆錄、扣
    押物品目錄表、扣押物品收據、贓物認領保管單、查證照片
    （見警卷第9 至16頁）及偽造之高雄地方法院地檢署監管科
    公文書、法務部高雄地檢署服務證、門號0000000000號行動
    電話、公事包等物可參，足認被告自白，應與事實相符，而
    堪採信。至被告雖以前開情詞置辯，惟：
  1.被告於本院審理中陳稱：看報紙廣告應徵工作，廣告記載日
    薪3 至5 千元，並未說明工作性質，伊打廣告中之電話應徵
    ，而與「小樂」相約在桃園縣平鎮市○○路上之大潤發見面
    ，後來「小樂」載「山豬」過來，伊交付身分證影本予「小
    樂」，「小樂」交付伊1 個公事包，公事包內有行動電話及
    法務部識別證，「小樂」交代伊將行動電話開機等語（見本
    院卷第81頁）。本院審酌：「小樂」既非大潤發公司負責招
    募員工之人，被告亦非前往應徵大潤發之工作，其2 人竟相
    約在大潤發見面，且見面後僅互留證件或行動電話等物，「
    小樂」並未說明公司行號名稱、被告工作內容、上班地點，
    且錄取被告後，僅交代被告開機即各自離去，顯與通常公司
    行號為表慎重，多利用公司或其他正式地點面試應徵者，並
    於面試通過後交代工作內容、上班地點，應徵者在應徵過程
    中得以知悉公司基本事項（例如名稱、地點、營業項目）之
    常情均不相符。又日薪3 至5 千元，屬不低之薪資，乃公眾
    週知之事實，被告僅係一20餘歲之高職在校生，何以能在如
    此輕率之面試過程獲得「小樂」之青睞，願意支付如此之高
    薪？又被告業已成年，目前就讀於桃園縣楊梅鎮之永平高級
    工商職業學校之事實，業據被告於偵查中陳述明確（見偵卷
    第18頁），並有其年籍資料在卷可佐，足見被告為具有通常
    智識能力及社會經驗之人；參以近年來利用檢察機關名義以
    行詐騙之事，時有所聞，報章雜誌及新聞均多所宣導民眾切
    勿受騙，且「小樂」交付非被告任職機關、姓名之識別證予
    被告，無非係供被告使用，以被告之年紀、學歷及社會經驗
    ，見「小樂」交付此非其可行使之服務證供其使用，豈有不
    知其所加入者係與詐欺或其他犯罪有關之集團？又「小樂」
    既係將公事包、行動電話及服務證一併交付被告，並交代被
    告開機等候指示，且為利於被告遂行犯行，應無不向被告交
    代公事包內附有服務證1 張之理。況「小樂」交付之物品僅
    行動電話1 支及服務證1 張，且均置於公事包內，「小樂」
    既無禁止被告打開公事包，則被告應無僅取出行動電話開機
    ，而不取出服務證觀看之理，是被告辯稱：「小樂」於98年
    2 月25日交付公事包時，伊未取出服務證觀看，不知加入詐
    欺集團等語，不足採信。
  2.被告所持用之0000000000號行動電話與「小樂」所持用之00
    00000000號行動電話於98年2 月27日共有4 次通聯，時間分
    別為上午10時22分、11時7 分、下午3 時25分、3 時27分許
    ，當日並無自0000000000號行動電話傳送簡訊至0000000000
    號行動電話之事實，有上開行動電話之通聯紀錄可參（見本
    院卷第28、44頁），是被告辯稱：「小樂」於98年2 月27日
    撥打10餘通簡訊脅迫伊參與詐騙等語，已無足取。
  3.又被告係具有通常智識能力及社會經驗之人，已如前述，如
    被告確係受「小樂」之脅迫而參與犯案，正可借警詢時陳述
    受脅迫之情節，何以未於警詢中就此有利於己之事項詳為陳
    述，反而於警方詢問其犯案情節時，多處行使緘默權，均未
    曾向警員舉發遭「小樂」脅迫犯案？況「小樂」等人組成之
    詐欺集團，其目的在向類如被害人甲○○之人詐財，如被告
    確曾拒絕加入行騙，「小樂」等人為免橫生枝節或遭被告舉
    發，衡情只須另行選定他人前往向被害人甲○○收款即可，
    應無非得逼迫被告出面取款之理，被告所辯顯與常情不符，
    不足採信。
  (二)綜上，本件事證明確，被告詐欺取財、行使偽造公文書、特
    種文書犯行，洵堪認定，應依法論科。
二、論罪科刑部分：
  (一)按刑法所謂公印，係指公署或公務員職務上所用之印信而言
    ，又所謂公印或公印文，係專指表示公署或公務員資格而言
    ，即俗稱大印與小官印及其印文（最高法院22年上字第1904
    號、69年臺上字第693 號判例參照）；又公印文之形式凡符
    合印信條例規定之要件而製頒，無論為印、關防、職章、圖
    記，如足以表示其為公務主體之同一性者，均屬之（最高法
    院89年度臺上字第3155號判決意旨參照）。而不符印信條例
    規定或不足以表示公署或公務員資格之印文，即不得謂之公
    印文，僅為普通印文。查本案偽造之「高雄地方法院地檢署
    監管科」收據1 紙，係冒用公署名義所為之文書，顯屬公文
    書，其上偽造之「法務部行政執行署台北執行處凍結管制命
    令印」印文，於機關全銜下既綴有「凍結管制命令印」等字
    樣，非依印信條例規定，由上級機關所製發之印信蓋印，以
    表示該機關之資格者甚明，自非公印文，僅屬通常印文，惟
    上開偽造之公文書上偽造之「檢察執行處鑑」之印戳，因係
    表示公務機關或機關長官資格及其職務之印信，自屬公印文
    。又行使影本，作用與原本相同，偽造公文書後，持以行使
    其影本，偽造之低度行為為高度之行使行為所吸收，應論以
    行使偽造公文書罪（最高法院70年臺上字第1107號判例意旨
    參照）。本件偽造之公文書，雖係經傳真予被告收受後交付
    告訴人，惟依上開說明，仍應認被告所犯係行使偽造公文書
    罪，自足以生損害於司法文書之公信力。
  (二)核被告所為，係犯刑法第216 條、第211 條之行使偽造公文
    書罪（行使偽造「高雄地方法院地檢署監管科」收據部分）
    、第216 條、第212 條之行使偽造特種文書罪（行使偽造「
    法務部高雄地檢署監管科書記官林世裕」服務證部分）、第
    339 條第1 項之詐欺取財罪。被告偽造「高雄地方法院地檢
    署監管科」公文書、服務證後進而持以行使，其偽造公文書
    及特種文書之低度行為，均為行使之高度行為所吸收，均不
    另論罪。被告所犯上開各罪與「小樂」、「山豬」等詐欺集
    團成員間，均有犯意聯絡及行為分擔，應依刑法第28條之規
    定，論以共同正犯。又被告先後行使偽造之公文書、特種文
    書及對告訴人甲○○為詐騙行為，均係基於同一詐欺犯意，
    在密接之時間，均以相同之方式，對同一之被害人而為，被
    告應係基於單一犯意接續而為，為接續犯，應僅論以一罪。
    另被告與共犯「小樂」等人，係出於一個偽造及行使偽造公
    文書、偽造及行使偽造特種文書以詐取告訴人財物之犯意，
    於密接之時間、空間內為之，而侵害數法益，於法律評價上
    應認係一行為侵害數罪名，屬想像競合犯裁判上一罪關係，
    爰依刑法第55條規定從一重之行使偽造公文書罪論處。檢察
    官認被告所犯行使偽造公文書、特種文書及詐欺取財之3 罪
    間，應分論併罰，容有誤會。
  (三)爰審酌被告不思自食其力，竟為一己之私利，加入詐騙集團
    參與協力分工，貪圖分贓，以不實之公文書、服務證件騙取
    被害人之財物，除侵害被害人之財產法益之外，並使政府機
    關公信力嚴重受損，直接影響民眾對公務機關之信賴，且詐
    騙之對象為老人家之畢生血汗錢，對告訴人之財產及社會秩
    序危害重大，犯後否認犯行，態度欠佳，本不宜輕判；惟考
    以被告犯案後隨即為警逮獲，被害人之損害已有減輕，且僅
    參與取款之工作，涉案程度較輕等一切情狀，量處如主文所
    示之刑，以資儆懲。
  (四)如附表編號1 所示之偽造公文書已交付甲○○而行使之，即
    非被告及「小樂」等人所有，自不得宣告沒收。惟其上之「
    檢察執行處鑑」公印文1 枚、「法務部行政執行署台北執行
    處凍結管制命令印」印文1 枚，不論屬於被告與否，均應依
    刑法第219 條之規定沒收之；編號2 至4 所示之物，均為共
    犯「小樂」所屬詐欺集團成員所有，且供本件犯罪所用之物
    ，參酌共犯連帶責任理論，爰依刑法第38條第1 項第2 款規
    定沒收之。未扣案之「檢察執行處鑑」、「法務部行政執行
    署台北執行處凍結管制命令印」印章各1 枚，尚無證據證明
    業已滅失，不問屬於被告與否，均依刑法第219 條之規定沒
    收之。另扣案之819,000 元雖係被告及所屬詐欺集團犯罪所
    得之物，然被害人甲○○本可請求返還，且業已發還被害人
    ，爰不諭知沒收。
參、無罪部分：
一、公訴意旨另以：被告依詐騙集團之指示，持偽造之「法務部
    高雄地檢署監管科書記官林世裕」服務證冒充公務員行使職
    務，於98年2 月27日下午3 時40分許，在高雄市苓雅區○○
    ○路139 號旁防火巷前，當面向告訴人取款819,000 元，為
    警當場查獲。因認被告涉犯刑法第158 條第1 項之僭行公務
    員職務罪嫌等語。
二、按犯罪事實應依證據認定之，無證據不得認定犯罪事實；不
    能證明被告犯罪者，應諭知無罪之判決，刑事訴訟法第154
    條第2 項、第301 條第1 項前段分別定有明文。復事實之認
    定，應憑證據，如未能發現相當證據，或證據不足以證明，
    自不能以推測或擬制之方法，為裁判基礎；又認定不利於被
    告之事實，須依積極證據，苟積極證據不足為不利於被告事
    實之認定時，即應為有利被告之認定，更不必有何有利之證
    據；再認定犯罪事實，所憑之證據，雖不以直接證據為限，
    間接證據亦包括在內，然無論直接或間接證據，其為訴訟上
    之證明，須於通常一般之人均不致於有所懷疑，而得確信其
    為真實之程度者，始得據之為有罪之認定，倘其證明尚未達
    到此一程度，而有合理性懷疑之存在時，即無從為有罪之認
    定（最高法院30年上字第816 號、40年臺上字第86號、76年
    臺上字第4986號判例意旨參照）。又刑法第158 條第1 項所
    謂冒充公務員而行使其職權者，係指無此職權而僭越行使者
    而言，故行為人除冒充公務員之外，尚須有僭越行使職權之
    行為，始屬相當（最高法院95年度臺上字第5058號判決參照
    ）。雖行為人所冒充之公務員，並不以必有所冒充之官職為
    要件，但亦必有行使該公務員之職權，方始成立。
三、公訴意旨認被告涉有前開罪嫌，無非係以告訴人之指訴及扣
    案如附表所示之物等為論據。訊據被告否認有何僭行公務員
    職權犯行，辯稱：伊僅出示服務證，未向告訴人表示係書記
    官等語。經查：
  (一)按各地方法院書記官之職務，依法院組織法第22條第1 項之
    規定，應為紀錄、文書、研究考核、總務、資料及訴訟輔導
    等事務；則依上開法文所示，於地方法院書記官之職務中，
    並無向人民「收取款項」職務，自無由使人假冒官銜以行使
    之餘地，是被告出示服務證，固可認係向告訴人表明其為高
    雄地檢署監管科之書記官，客觀上足以使普通人民信其所冒
    充者為公務員，然書記官既無向人民收取款項之職權，且實
    際上法院及檢察署體制下均無「監管科」之組織，自無相對
    之職權以供其假冒行使，是被告縱為前揭出示服務證之行為
    ，然依前開判決意旨及說明，亦非可遽以刑法第158 條第1
    項僭行公務員職權罪相繩。另刑法第159 條之冒用公務員官
    銜罪，必以對於不特定人或多數人為之，而達於公然之程度
    者為限（最高法院93年度臺上字第1621號判決意旨參照）。
    查被告雖假冒檢察官所指派「監管科」之書記官，固客觀上
    足以使普通人民信其所冒充者為公務員，而冒用公務員官銜
    之舉，惟被告出示偽造監管科書記官服務證之對象，僅有對
    特定之被害人甲○○，並無對於不特定人或多數人為之，依
    前開說明，被告此部分所為亦與刑法第159 條之構成要件不
    符。
  (二)從而，檢察官所為之舉證，既不足證明被告涉有上開犯行，
    本院復查無其他積極證據足資證明被告確有前開犯行，基於
    罪疑唯輕原則，即難謂被告有何僭行公務員職權犯行，揆諸
    首揭說明，應屬不能證明被告犯罪，又檢察官認此部分如成
    立犯罪，與前揭經本院論罪科刑部分應予數罪併罰，本院自
    應另為無罪之諭知。
據上論斷，應依刑事訴訟法第299 條第1 項前段、第301 條第1
項前段，刑法第28條、第216 條、第211 條、第212 條、第339
條第1 項、第55條、第38條第1 項第2 款、第219 條，刑法施行
法第1 條之1 ，判決如主文。
本案經檢察官乙○○到庭執行職務。
中    華    民    國    98    年    5     月    27    日
                  刑事第九庭  審判長法  官  鄭詠仁
                                    法  官  王碧瑩
                                    法  官  方錦源
以上正本證明與原本無異。
如不服本判決應於收受送達後10日內向本院提出上訴書狀，並應
敘述具體理由；如未敘述上訴理由者，應於上訴期間屆滿後20日
內向本院補提理由書（均須按他造當事人之人數附繕本）「切勿
逕送上級法院」。
中    華    民    國    98    年    5     月    27    日
                                    書記官  鄧思辰
附表：
┌──┬───────────┬──────────┐
│編號│名稱                  │數量                │
├──┼───────────┼──────────┤
│ 1  │「高雄地方法院地檢署監│壹張                │
│    │管科」收據            │                    │
├──┼───────────┼──────────┤
│ 2  │門號000000000│壹支                │
│    │二號行動電話（含SIM 卡│                    │
│    │壹枚）                │                    │
├──┼───────────┼──────────┤
│ 3  │「法務部高雄地檢署」服│壹張                │
│    │務證                  │                    │
├──┼───────────┼──────────┤
│ 4  │公事包                │壹個                │
└──┴───────────┴──────────┘
附錄本判決論罪科刑法條：
刑法第216 條
行使第 210 條至第 215 條之文書者，依偽造、變造文書或登載
不實事項或使登載不實事項之規定處斷。
刑法第211 條
偽造、變造公文書，足以生損害於公眾或他人者，處1 年以上7
年以下有期徒刑。
刑法第212 條
偽造、變造護照、旅券、免許證、特許證及關於品行、能力服務
或其他相類之證書、介紹書，足以生損害於公眾或他人者，處1
年以下有期徒刑、拘役或3 百元以下罰金。
刑法第339 條第1 項
意圖為自己或第三人不法之所有，以詐術使人將本人或第三人之
物交付者，處5 年以下有期徒刑、拘役或科或併科1 千元以下罰
金。


司法院資訊處製作；財團法人民間司法改革基金會備份。
